臺灣高等法院臺中分院民事判決　九十二年度重上字第一三八號
　　　上　訴　人　甲○○
　　　法定代理人　乙○○
當事人間請求給付價金事件，上訴人對於中華民國九十二年九月十九日臺灣臺中地方
法院八十九年度重訴字第一一七三號第一審判決，提起上訴，本院於九十三年七月七
日言詞辯論終結，判決如下：
上訴駁回。
第二審訴訟費用由上訴人負擔。
甲、上訴人方面：
壹、聲明：
一、原判決不利於上訴人部分廢棄。
二、前開廢棄部分被上訴人在原審之訴駁回。
貳、陳述：除與原判決記載相同者，茲引用之外，補稱：
一、本件原審係認定被上訴人提出之民國（下同）八十六年三月二十四日收據內載「
　　茲收到啟聖公司給付之寶第Ｂ４、Ｈ２二戶大樓管理費新台幣（下同）二萬元及
　　交屋補助三千元正，共二萬三千元正，以後費用由訂戶自付，此據，完成交屋」
　　，其上有上訴人甲○○簽名，經法務部調查局鑑定為上訴人親自簽名，而為上訴
　　人應給付價金予被上訴人之不利判決之主要論據。然查：
（一）被上訴人於本件起訴狀引用兩造所訂買賣契約書後附「代辦貸款委託書」第三
　　　條記載：「．．．甲方（即上訴人）未能如期提供辦理貸款手續所需之資料，
　　　及覓妥保證人，致影響貸款時，甲方應於交屋時以現金一次繳付此項貸款金額
　　　」；第四條記載：「本件委託申請金融機構貸款，並以貸得之款直接撥償價款
　　　之用，在本項貸款乙方尚未領到前，甲方委由乙方墊付前項不足之款項，甲方
　　　應於交屋時，按中央銀行．．．利息計算，預付三個月．．．」，而上訴人貸
　　　款之數額一為二百五十三萬元，一為四百三十六萬元，共為六百八十九萬元，
　　　即為被上訴人請求數額，雙方既約定在被上訴人交屋時，如貸款未准或上訴人
　　　不配合辦理貸款，上訴人應將六百八十九萬元款項給付被上訴人，否則視為上
　　　訴人違約，被上訴人除不交屋外，依土地房屋預定買賣契約書第十二條約定：
　　　「．．．乙方得解除契約並沒收甲方已繳之全部價款充作違約金」，則如此鉅
　　　額價款被上訴人豈有在上訴人未清償前，逕行交屋，且再交予二萬元管理費並
　　　所謂交屋補助三千元之理。
（二）被上訴人曾提出所謂上訴人簽發抵付價款之票號二○四五二二、二○四五二四
　　　號，發票日均為八十五年十二月三十一日，到期日均無記載，面額二百五十三
　　　萬元、四百三十六萬元二紙，於八十七年八月間向原審法院為本票聲請准為強
　　　制執行之裁定，如謂被上訴人確於八十六年三月二十四日點交房屋，則交屋必
　　　定出示本票要求清償價款，豈有噤無聲音，於一年六月之後至八十七年八月間
　　　始行使票據權利之理。
（三）又上訴人於八十六年十月一日曾致函本件房屋之寶第社區住戶管理委員會主任
　　　委員劉智賢，陳稱被上訴人所建房屋有嚴重瑕疵並謂：「．．．我自始至八十
　　　六年九月Ｈ號二樓繳管理費皆全繳（每坪五十五元），未能進駐（住），毫無
　　　意義，此事已於每次住戶大會上提案亦多人附議，但管委會置之不理；既不記
　　　錄亦不處理，因此我自八十六年十月份起無法繳Ｈ號二樓之管理費」，此有存
　　　證信函及回執可稽，亦見被上訴人確未於八十六年三月二十四日交屋。
（四）如被上訴人確於八十六年三月二十四日交屋，依約上訴人尾款須同時交付，被
　　　上訴人豈有於八十七年二月二十八日致函表示願再協議房屋瑕疵問題及「交屋
　　　尾款」事宜及附協議書表明除願修改外，並願補償上訴人五十萬元，由被上訴
　　　人承認房屋有瑕疵，願予改善，並願補償五十萬元予上訴人，而上訴人自始不
　　　與之協議等情觀之，上訴人豈有如被上訴人所謂收據所記載僅收取二萬三千元
　　　，即在收據簽名之理；而被上訴人上開函件所述「交屋尾款」，而不稱「交付
　　　尾款」，顯係指由被上訴人點交房屋，上訴人給付尾款，殊為明確。
（五）上開（二）本票在原審法院八十八年度簡上字第八四號確認本票債權不存在事
　　　件中，經刑事警察局鑑定認有模仿而非上訴人所簽署，亦見被上訴人在本件其
　　　所提出之收據不無偽造模仿上訴人簽名之事。據上理由，法務部調查局之鑑定
　　　難認正確。
參、證據：除援用第一審所提證據外，補提存證信函影本二件、被上訴人八十七年二
　　月二十八函影本乙件、臺灣臺中地方法院檢察署通知影本乙件等為證，並聲請再
　　送憲兵司令部鑑定「土地房屋預定買賣契約書」等件甲○○簽名與收據一紙、權
　　狀影本三份上所書寫之甲○○簽名筆跡是否相同。
乙、被上訴人方面：
壹、聲明：上訴駁回。
貳、陳述：除與原判決記載相同者，茲引用之外，補稱：
一、按上訴人固曾於八十五年十一月間來函表示，於系爭房屋之所謂瑕疵改善前，不
　　願辦理銀行之貸款對保。然其於發函後之八十五年十二月卅日，經覆驗系爭房屋
　　後則已同意辦理銀行對保，並旋於翌日即八十五年十二月卅一日至中國國際商業
　　銀行豐原分行完成對保及過戶之手續，該房地並已於八十六年二月廿一日過戶登
　　記於上訴人名下，為上訴人所不爭，足見上訴人已認同系爭房屋，否則何以願辦
　　理銀行之貸款對保，更何以仍要求被上訴人將產權過戶予伊，故被上訴人之承辦
　　人自沒想到上訴人嗣後竟會拒絕付款。又被上訴人嗣經該放貸銀行告知該貸款已
　　可撥款後，乃約同上訴人於八十六年三月廿四日進行交屋手續，並已交屋完成，
　　此亦有上訴人所親簽內載「茲收到啟聖公司給付之寶第Ｂ４Ｈ２二戶大樓管理費
　　貳萬元及交屋補助參仟元正，共貳萬參仟元正，以後費用由訂戶自付，此據，交
　　屋完成」之收據在卷可證。詎被上訴人於交屋完成後，銀行復告知，因上訴人未
　　填載撥款同意書，致無法將貸款直接撥付至被上訴人帳戶，經一再向上訴人要求
　　，其仍拒不配合，甚而阻止銀行將貸款轉付予被上訴人。綜上，被上訴人係因沒
　　想到上訴人會如此惡意違約，始為前開過戶及交屋，詎上訴意旨竟反謂被上訴人
　　豈有在上訴人清償前，即願交屋云云，誠屬顛倒黑白，自無足採。
二、如前所述，本件房地買賣上訴人係以向銀行之貸款以抵付尾款，並非以現金給付
　　，故自無所謂交屋必定出示本票要求清償價款之可言。且被上訴人於得知銀行無
　　法撥款後，即一直與上訴人協商尾款之給付，直至協商無望，不得已始進行法律
　　追訴，此乃被上訴人一貫對客戶不遽為興訟之態度，亦無上訴人所謂之不合情理
　　可言。
三、上訴意旨謂：其於八十六年十月一日曾致函本件房屋之寶第社區住戶管理委員會
　　主任委員劉智賢述稱被上訴人所建房屋有嚴重瑕疵並謂：「．．．管委會置之不
　　理，既不記錄亦不處理，因此我自八十六年十月份起無法繳Ｈ號二樓之管理費」
　　，亦見被上訴人確未於八十六年三月二十四交屋云云。惟查，被上訴人確已依約
　　交屋之事證，已詳述於原審所呈書狀，至上訴人所提之上開存證信函，為其自己
　　所撰，根本不得作為證據，且被上訴人亦否認其內容為真正。
四、被上訴人之所以於八十七年二月廿八日去函並附協議書，乃係因自八十六年三月
　　廿四日完成交屋迄八十七年二月間止，已延宕近一年，而上訴人卻一再藉詞拒不
　　給付剩餘之房地價款計六百八十九萬元。被上訴人為求能儘速取回前開剩餘之價
　　款，不得已，始同意讓步就上訴人所提之所謂瑕疵問題補償其五十萬元之款項，
　　但其條件則為上訴人須付清扣除該五十萬元後之買賣價金餘額六百三十九萬元，
　　此乃被上訴人因不願遽與客戶興訟所提之和解方案，與被上訴人是否確已於八十
　　六年三月二十四日交屋何干？又該函件所謂交屋尾款，乃表示本件已交屋，上訴
　　人應給付尾款之意，並無上訴人上開所曲解之意。
五、系爭收據業經法務部調查局以照相放大、低角度側光檢視、筆劃特徵分析、歸納
　　比對等嚴謹之科學方式進行鑑定及詳為說明，且目前亦無任何單位之鑑定比法務
　　部調查局權威，故本件應無再送鑑定之必要。至上訴人所指之上開本票是否無法
　　鑑定與系爭收據無關。
六、上訴人辯稱：「權狀是被上訴人八十六年二月二十一日硬塞給上訴人的。那有點
　　交之前就先給權狀，本件被上訴人主張點交是在八十六年三月二十四日為不實」
　　云云。惟查，八十六年二月二十一日是房地過戶之時間，並非交付權狀之時間。
　　本件權狀交付之時間為八十六年三月二十四日（即系爭房地點交日），且上訴人
　　於收受前開權狀時，亦有在權狀影本上簽名，而該簽名亦經調查站鑑定確為上訴
　　人所簽，故該權狀絕非如上訴人所辯，係於八十六年二月二十一日所交付，亦非
　　所謂由被上訴人硬塞給上訴人。
七、次按上訴人復辯稱：「要去銀行辦理貸款時，雙方就已經有爭執了」，似否認有
　　辦理銀行貸款云云。惟查，上訴人固曾於八十五年十一月間來函表示，於系爭房
　　屋之所謂瑕疵改善前，不願辦理銀行之貸款對保。然其於發函後之八十五年十二
　　月卅日，經覆驗系爭房屋後則已同意辦理銀行對保，並旋於翌日即八十五年十二
　　月卅一日至中國國際商業銀行豐原分行完成對保及過戶之手續，該房地並已於八
　　十六年二月廿一日完成過戶及抵押權設定登記，故上訴人辯稱因房屋有瑕疵，未
　　同意辦理對保云云，顯非事實。而由此亦足見上訴人已認同系爭房屋，否則何以
　　願辦理銀行之貸款對保及抵押設定，更何以仍要求被上訴人將產權過戶予伊，故
　　被上訴人嗣復辯稱不同意交屋或未完成交屋云云，更與事實不符。
八、再按上訴人於鈞院準備程序時，又辯稱：「請斟酌九十二年十二月十九日提出之
　　準備狀證二存證信函後面的協議書第三條第三項所載，從時間來看，三月二十四
　　日是還沒有交屋，否則不可能寫『並完成書面交屋手續』這些字」云云。惟查，
　　被上訴人之所以於八十七年二月廿八日去函給上訴人，乃係因上訴人將過去所同
　　意或完成之事，全部否認，且違約拒付剩餘價款，已如前狀所述。故倘雙方能達
　　成協議，自需再將前開事項寫清楚，以免將來上訴人又有爭議，此乃事理之常。
　　從而自不得因有上開記載即謂三月二十四日未完成交屋。末按，台灣台中地方法
　　院八十八年度簡上字第八十四號確認本票債權不存在一案，係因該本票上之簽名
　　，經送鑑定結果，認有遭模仿之虞，無法鑑定，而使負有舉證責任之被上訴人遭
　　敗訴判決，並非該簽名經鑑定結果，認係偽造，兩者並不相同。
參、證據：除援用第一審所提證據外，補提建物登記簿謄本影印乙件為證。
丙、本院依職權調閱臺灣臺中地方法院八十七年度中簡字第二三九七號（含八十八年
　　度簡上字第八四號）民事事件一案全卷。
　　　理　　　由
一、按民事訴訟法第一百八十三條所謂訴訟中有犯罪嫌疑牽涉其裁判者，得命在刑事
　　訴訟終結以前，中止訴訟程序，係指該犯罪嫌疑，確有影響於民事訴訟之裁判，
　　非俟刑事訴訟解決，其民事訴訟即無由或難於判斷者而言，故法院依該條規定中
　　止訴訟程序，須其訴訟有上開情形時，始得為之（最高法院四十三年度台抗字第
　　九十五號判例參照）。本件上訴人主張被上訴人有偽造收據之嫌，而刑事部分業
　　據台灣台中地方法院檢察署檢察官偵辦中，其犯罪嫌疑確有影響本件民事訴訟之
　　裁判，聲請停止訴訟程序云云。惟查本件被上訴人係本於買賣關係請求上訴人給
　　付價金，而兩造就系爭建物、基地確成立買賣關係，復為兩造所不爭執，至於交
　　屋之收據是否涉及犯罪嫌疑，並不影響於本件民事訴訟之裁判，且該收據是否偽
　　造，由原審及本院調查證據結果顯示，已足以據為判斷，揆之前揭說明，並無停
　　止訴訟之必要，是其聲請裁定停止本件訴訟程序云云，自屬不應准許。
二、被上訴人起訴主張：上訴人分別於八十三年八月二十七日及八十四年三月十三日
　　，向被上訴人購買門牌號碼為臺中縣豐原市○○街一五六號四樓之一（所有權狀
　　記載為豐西街四七巷五號四樓之二，下稱系爭建物甲）、同街一六○號二樓之二
　　（所有權狀記載為豐西街四七巷十三號二樓之三，下稱系爭建物乙）之建物二棟
　　，及其坐落之基地臺中縣豐原市○○段第七六七─一二地號之土地（下稱系爭基
　　地），兩造並分別訂立有買賣契約（下稱系爭甲、乙買賣契約），甲買賣契約之
　　價款為三百七十六萬元、乙買賣契約之價款為六百七十萬元，上訴人僅給付部分
　　價金，就其中甲買賣契約餘款二百五十三萬元、乙買賣契約餘款四百三十六萬元
　　，二者合計餘款六百八十九萬元部分，則約定由上訴人委託被上訴人代向銀行辦
　　理貸款方式清償，被上訴人並於八十六年二月二十一日將系爭建物甲、乙及基地
　　之所有權移轉登記予上訴人，並於同年三月二十四日將系爭二棟建物、基地及其
　　土地所有權狀、鑰匙交付予上訴人，惟上訴人並未依約完成辦理銀行貸款以清償
　　餘欠之價金六百八十九萬元，上訴人亦未清償所欠之價金，履經催討，仍不獲置
　　理，爰依買賣之法律關係提起本件訴訟，求為命上訴人給付被上訴人六百八十九
　　萬元及自八十六年三月二十五日起至清償日止，按年息百分之五計算之利息之判
　　決（原審判決上訴人應給付被上訴人六百八十萬五千九百六十二元及法定遲延利
　　息，而駁回其餘部分之請求，被上訴人就其敗訴部分，未據聲明不服）。
三、上訴人則以：因系爭甲、乙兩棟建物施工品質不良，瑕疵頗多，上訴人並未受領
　　，並於八十五年十月十四日以存證信函要求上訴人修補改善，俟缺失改善，經驗
　　收合格始願進行交屋及銀行對保手續，詎被上訴人仍置之不理，是本件被上訴人
　　所出賣之系爭建物尚未完成交屋手續，被上訴人所提出之交屋收據等件係被上訴
　　人所偽造，上訴人自得主張同時履行抗辯及物之瑕疵擔保抗辯。又上訴人更以九
　　十年一月九日書狀之送達為催告之意思表示，限被上訴人於該狀送達後一個月內
　　補正前揭瑕疵並依債務本旨提出給付，惟被上訴人迄今仍未補正並依債務本旨提
　　出給付，上訴人爰依法解除系爭買賣契約。縱本院認上訴人前揭主張為無理由，
　　上訴人亦得主張瑕疵修復費用二十五萬二千元，以減少價金或為債務不履行損害
　　賠償債權主張抵銷等語，資為抗辯。
四、被上訴人主張上訴人分別於八十三年八月二十七日及八十四年三月十三日，向被
　　上訴人購買系爭建物甲、乙及其基地，甲買賣契約之價款為三百七十六萬元、乙
　　買賣契約之價款為六百七十萬元，上訴人僅給付部分價金，就其中甲買賣契約其
　　餘二百五十三萬元、乙買賣契約其餘四百三十六萬元，共計六百八十九萬元部分
　　，則約定由上訴人委託被上訴人代向銀行辦理貸款方式撥款清償。被上訴人於八
　　十六年二月二十一日將系爭建物甲、乙及基地之所有權移轉登記予上訴人，並於
　　同年三月二十四日將土地及建築改良物所有權狀交付上訴人。嗣上訴人並未依約
　　完成辦理銀行貸款撥款予被上訴人手續，以清償尾款六百八十九萬元等情，業據
　　提出土地房屋預定買賣契約書及建築改良物所有權狀各二份、土地所有權狀及收
　　據各一份均影本等件為證，且為上訴人所不爭，堪信為真實。
五、本件兩造主要爭點在於（一）被上訴人有無於八十六年三月二十四日將買賣契約
　　之標的物即系爭建物甲、乙交付上訴人？（二）系爭建物有無瑕疵？如有，上訴
　　人因該瑕疵所受損害數額為多少？（三）系爭建物如有瑕疵，上訴人得否主張解
　　除契約或請求減少價金？（四）抵銷及同時履行抗辯有無理由？茲分述如下：
（一）被上訴人是否於八十六年三月二十四日將買賣契約之標的物即系爭建物甲、乙
　　　交付上訴人：
　　(1)按私文書經本人或其代理人簽名、蓋章或按指印或有法院或公證人之認證者，
　　　推定為真正。當事人就其本人之簽名、蓋章或按指印為不知或不記憶之陳述者
　　　，應否推定為真正，由法院審酌情形斷定之。民事訴訟法第三百五十八條定有
　　　明文。本件被上訴人主張系爭建物甲、乙已於八十六年三月二十四日交付上訴
　　　人等語，並提出收據一份為證。惟上訴人否認之，辯稱系爭記載交屋完成之收
　　　據上「甲○○」簽名並非上訴人所簽，係遭人偽造等語。經查，本院當庭命上
　　　訴人書寫其簽名筆跡核對，與系爭收據其上「甲○○」之簽名一致，其行筆速
　　　度一致、表現舒緩自然，無刻意臨寫模仿之痕跡，且與上訴人自承為親筆簽名
　　　之土地房屋預定買賣契約及原法院臺中簡易庭八十七年度中簡字第二三九七號
　　　卷第二五頁、八十八年度簡上字第八四號卷第二七至三六頁、第九四頁等資料
　　　「甲○○」簽名之結構、字型、佈局、風格神韻、組合及基本筆法均相似，且
　　　原審依職權將系爭收據、權狀原本分別與前開上訴人自承親筆簽名之資料送請
　　　法務部調查局鑑定筆跡，經該局採照相放大、低角度側光檢視、筆劃特徵分析
　　　與歸納比對，亦認定系爭收據、權狀上「甲○○」之字跡，與上訴人所自承親
　　　自簽名之前開資料字跡之筆劃特徵相符，為同一人所書寫，此分別有法務部調
　　　查局九十一年五月十四日調科貳字第○九一○○三二○○七○號鑑定通知書、
　　　同年七月三十日調科貳字第○九一○○四九○一一○號函及附件、九十二年一
　　　月十三日調科貳字第○九一○○八九○八六○號鑑定通知書附卷可稽，足證系
　　　爭收據上「甲○○」簽名，確係上訴人親自簽名無訛。上訴人否認在系爭收據
　　　上簽名，並無足採。
　　(2)上訴人以刑事警察局於本件及另案均函覆認土地房屋買賣預定契約書「甲○○
　　　」簽名筆跡特徵不明顯且易於模仿，無法認定等語，主張法務部調查局所為鑑
　　　定之實施與認定有重大瑕疵，不足採憑。惟查，刑事警察局於另案係就本票所
　　　為鑑定，與本件之收據之簽名不同，且該局固稱特徵不明顯而易於模仿，然法
　　　務部調查局就系爭送鑑證物採照相放大及低角度側光檢視之方式，使系爭收據
　　　等送鑑證物之特徵予以突顯而為鑑定，並就系爭收據與上訴人自承親簽之特徵
　　　部分詳為說明，是法務部調查局既以採行嚴謹之科學方式進行鑑定，其所得結
　　　果應足採憑。
　　(3)另上訴人雖以系爭收據與權狀上「甲○○」之簽名，與土地房屋買賣預定契約
　　　上「甲○○」之簽名，有五項特徵不符等語，主張法務部調查局之鑑定之實施
　　　與認定有重大瑕疵，不足採憑。惟查，上訴人所主張為收據所具而與土地房屋
　　　買賣預定契約書上簽名特徵不符部分，經與上訴人自承親簽之原法院臺中簡易
　　　庭八十七年度中簡字第二三九七號卷第二五頁、八十八年度簡上字第八四號卷
　　　第二七至三六頁、第九四頁等資料比對，上訴人所指Ａ、Ｂ、Ｃ、Ｄ、Ｅ之特
　　　徵不符部分，分別於上訴人所不爭執親自簽名之原法院臺中簡易庭八十七年度
　　　中簡字第二三九七號卷第二五頁、八十八年度簡上字第八四號卷第二七至三六
　　　頁、第九四頁等證物，亦均有此一特徵；且觀之上開上訴人所不爭執親簽之證
　　　物上，其中原法院臺中簡易庭八十七年度中簡字第二三九七號卷第二五頁、八
　　　十八年度簡上字第八四號卷第二七至三六頁就「林」字亦分別有勾連或折鋒之
　　　方式連筆，另「奈」字間架，亦有寬窄不同之情形，足徵上訴人所指為收據及
　　　權狀所具之特徵不合等語，與事實不符，法務部調查局所為鑑定並無不合，上
　　　訴人前開所辯，尚屬無據。
　 (4) 按鑑定為調查證據之方法，鑑定機關之鑑定意見可採與否，經本院踐行調查證
　　　據程序後而定其取捨，前開法務部調查局之鑑定結果，及上訴人於本院九十三
　　　年四月二日當庭親筆書寫筆跡，與交屋收據、權狀上之「甲○○」之簽名比對
　　　所得心證，已使事實臻於明確，是上訴人請求再送請憲兵司令部鑑定「甲○○
　　　」之簽名筆跡，核無必要。綜上，本件系爭收據既為上訴人親自簽名，揭諸前
　　　揭法律規定，自足推定系爭收據為真正。此外，上訴人復未能舉證證明系爭收
　　　據係遭偽造，所辯自無足採，又系爭收據確已記載交屋完成等語，且上訴人自
　　　承被上訴人之員工已將系爭建物甲、乙之建築改良物所有權狀、土地所有權狀
　　　交付之事實，堪信被上訴人主張系爭建物已交付上訴人等情為真實。
（二）上訴人雖辯稱系爭建物貸款共六百八十九萬元，如此鉅額價款上訴人未清償前
　　　，被上訴人豈有逕行交屋，且再交予二萬元管理費並所謂交屋補助款三千元之
　　　理云云。惟查上訴人於發函被上訴人後之八十五年十二月卅日，經覆驗系爭房
　　　屋後已同意辦理銀行對保，旋於翌日即八十五年十二月卅一日至中國國際商業
　　　銀行豐原分行完成對保及過戶之手續，該房地並已於八十六年二月廿一日過戶
　　　登記於上訴人名下，為上訴人所不爭，且有建物登記謄本及所有權狀影本附卷
　　　可稽，足見上訴人已認同系爭房屋，否則何以願辦理銀行之貸款對保，更何以
　　　仍要求被上訴人將產權過戶予伊？又被上訴人嗣經該放貸銀行告知該貸款已可
　　　撥款後，乃約同上訴人於八十六年三月廿四日進行交屋手續，並已交屋完成，
　　　此亦有上訴人所親簽內載「茲收到啟聖公司給付之寶第Ｂ４Ｈ２二戶大樓管理
　　　費貳萬元及交屋補助參仟元正，共貳萬參仟元正，以後費用由訂戶自付，此據
　　　，交屋完成。」之收據在卷可證。被上訴人於交屋完成後，銀行復告知，因上
　　　訴人未填載撥款同意書，致無法將貸款直接撥付至被上訴人帳戶，則上訴人拒
　　　不書立撥款同意書，為被上訴人始料未及。倘上訴人遲遲不受領交屋，系爭建
　　　物又已於八十六年二月二十一日移轉登記與上訴人，有系爭建物及土地所有權
　　　狀影本、建物登記謄本影印附卷可稽，則被上訴人受有鉅額尾款及利息之損害
　　　，自急於交屋解決兩造之爭端，乃事理之常。是上訴人所辯被上訴人豈有在上
　　　訴人清償尾款前即願交屋云云，為無可採。又本件房地買賣上訴人係以向銀行
　　　之貸款以抵付尾款，並非以現金給付，故無所謂「交屋必定出示本票要求清償
　　　價款」之可言。且被上訴人於得知銀行無法撥款後，即一直與上訴人協商尾款
　　　之給付，直至協商無望，於八十七年五月二十六日假扣押查封系爭建物，有查
　　　封筆錄影本附卷可參，至同年八月間始行使票據權利，亦無不合情理之處。
（三）上訴人雖辯稱：倘八十六年三月二十四日收據為真正，依約上訴人尾款須同時
　　　交付，何以八十七年二月二十七日被上訴人所發存證信函後面的協議書第三條
　　　第三項仍載「甲乙雙方均不計延遲利息．．．並完成書面交屋手續」，從時間
　　　來看，三月二十四日是還沒有交屋，否則不可能寫「並完成書面交屋手續」云
　　　云。惟查，被上訴人之所以於八十七年二月廿八日去函給上訴人，乃係因上訴
　　　人將過去所同意或完成之事，全部否認，且以系爭建物瑕疵為由，拒付剩餘價
　　　款，倘雙方能達成協議，自需再將前開爭執事項以書面釐清，以免將來上訴人
　　　又有爭議，此乃事理之常。從而自不得因有上開記載即謂三月二十四日仍未完
　　　成交屋之推論。而原法院八十八年度簡上字第八十四號確認本票債權不存在一
　　　案，係因該本票上之簽名，經送鑑定結果，認有遭模仿之虞，無法鑑定，業經
　　　本院調上開案卷審認屬實，且有民事判決及確定證明書均影本附卷可查，該案
　　　使負有舉證責任之被上訴人遭敗訴判決，並非該簽名經鑑定結果，認係偽造，
　　　兩者並不相同。
（四）上訴人主張系爭建物甲、乙客廳緊急按鈕均未依約施作等諸多瑕疵，被上訴人
　　　有偷工減料情事，惟上訴人所指瑕疵，業經原審囑託建築師公會鑑定得以修補
　　　，且經本院於九十三年三月八日勘驗結果，惟系爭建物確有瑕疵，該瑕疵尚屬
　　　輕微而得以修補，上訴人因此瑕疵受有七萬九千四百元之損害，茲說明如下：
　　(1)上訴人抗辯系爭建物甲、乙有客廳緊急按鈕均未依約施作、陽台避難器具鏽蝕
　　　、洗衣機排水口污水倒灌不止等瑕疵，並提出照片二十七張為證。惟被上訴人
　　　否認之。經查：
　　　天花板、牆壁嚴重龜裂及滲、漏水部分：系爭建物確因施工品質不良致有此
　　　　部分瑕疵，有鑑定報告及照片附卷足憑，經原審送請建築師公會鑑定結果，
　　　　其修補費用需費二萬三千六百元。
　　　陽台、廚房、客廳之排水口無法排水造成污水倒灌及壁癌部分：查系爭建物
　　　　之排水口確有因施工不良致無法正常排水情形，並造成管路阻塞及滲漏，有
　　　　鑑定報告及照片附卷足憑，經原審送請建築師公會鑑定結果，其整體排水管
　　　　路清查維修需費二萬元、壁癌清理需費一萬七千五百元。
　　　馬桶無法進水部分：查本件系爭建物馬桶無法進水為管路阻塞所致，有鑑定
　　　　報告及照片附卷足憑，經原審送請建築師公會鑑定結果，更換新管需費五千
　　　　元。
　　　客廳緊急按鈕部分：系爭建物甲、乙之客廳依約應施作緊急按鈕，被上訴人
　　　　自承並未施作，惟辯稱所設置之對講機即屬緊急按鈕等語。然兩造之系爭買
　　　　賣契約既已約定除對講機外應施作緊急按鈕，且觀之已裝置於主臥室之緊急
　　　　按鈕，其形體為小型按鈕，較對講機小且不明顯，亦有避免不法侵入之他人
　　　　查覺進行破壞之作用，即非對講機所得取代，是被上訴人所辯，自無足採。
　　　　又此部分裝設所需費用，經原審送請建築師公會鑑定結果為六千六百元。
　　　廚房排油煙機之隱藏式插座均未整理裝置妥當及樓梯間高壓電線管孔未妥善
　　　　處理部分：確有未裝置插座面板及蓋板之情形，而有插頭及日後所裝設高壓
　　　　電線外漏之虞，此有鑑定報告及照片附卷足憑，經原審送請建築師公會鑑定
　　　　結果，其裝置修補費用各五十元。
　　　門閂氧化、及門扇發霉、鏽蝕部分：依卷附照片所示，本件確有門閂氧化、
　　　　及門扇發霉、鏽蝕之情形，有鑑定報告及照片附卷足稽，然查，門閂氧化為
　　　　正常現象，門扇發霉、鏽蝕則因室內滲、漏水所致，而室內滲、漏水係因施
　　　　工不良所致，亦有鑑定報告在卷足參，應認此部分門扇發霉、鏽蝕之瑕疵亦
　　　　為被上訴人應負責之施工瑕疵，另經鑑定後該部分修補費用為六千元。
　　　公共設施之濯塵池則未依契約及廣告施作部分：查兩造之系爭買賣契約書即
　　　　已約定被上訴人應施作濯塵池之公共設施，惟被上訴人並未依約施作，有土
　　　　地房屋買賣預定契約書及鑑定報告、照片在卷足憑。是上訴人主張有此部分
　　　　之瑕疵，為有理由，經鑑定結果修補須費十六萬元，然濯塵池屬公共設施，
　　　　其權益應歸全體住戶所有，查系爭大樓共計六十九戶，有使用執照附卷足憑
　　　　，依此計算上訴人因所有系爭建物甲、乙須分擔修補瑕疵費用之損害應為四
　　　　千六百三十八元（計算式：160000÷69 ×2＝4638，元以下四捨五入，下同
　　　　）。
　　　冷氣機預留孔施設不當，發生雨水倒灌部分：查本件冷氣機預留孔並無施作
　　　　不當致雨水倒灌之情形，惟冷氣窗有防水性不佳之瑕疵以致滲水，亦有鑑定
　　　　報告及照片附卷足憑，經原審送請建築師公會鑑定結果，修補費用為六百元
　　　　。
　　(2)又上訴人主張系爭建物乙之一樓部分建物，被上訴人擅自變更施工，未按圖施
　　　作三面主力牆，影響整棟公寓房屋結構之安全部分等語。經查，系爭建物乙之
　　　一樓固有牆面之設計，惟該牆面並非主力牆，亦未列入設計之耐震考量，不影
　　　響結構安全，又該牆面被上訴人並未施作，而非事後拆除，有建築執照核准平
　　　面圖、鑑定報告及照片足憑，是被上訴人所辯係事後遭他人拆除等語，並無足
　　　採，惟該牆面既非屬主力牆，且無影響系爭建物大樓之結構安全，被上訴人未
　　　按圖施作雖有違反行政規則，然其所為之給付，並無安全結構上之瑕疵，上訴
　　　人所辯，尚無足採。
　　(3)另上訴人主張系爭建物乙外牆邊有公共防火巷道遭安置兩座大型空調設備而堵
　　　塞、影響公共安全且噪音、廢氣嚴重影響居住品質，及健康寶寶兒童遊憩設施
　　　未依契約及廣告施作之瑕疵等語。經查，上訴人所指大型空調設備為店舖設置
　　　且坐落於全體住戶共有之土地，且系爭建物所處位置依法無須留設防火巷道，
　　　有鑑定結果及照片在卷足參，是該大型空調設備既為其他店舖所設置使用，上
　　　訴人亦未能舉證該大型空調設備為被上訴人於交屋時所施作，又該大型空調設
　　　備係坐落於全體住戶共有之土地，該土地亦非防火巷道用地；另健康寶寶兒童
　　　遊憩設施原告已依約施作，且該遊戲設施得正常使用，亦有鑑定結果及照片附
　　　卷足證，並無上訴人所指未施作之瑕疵，是上訴人所稱此部分瑕疵等語，並無
　　　足採。至鑑定報告固認人孔蓋設置有易危害兒童遊戲安全等語，惟依照片所示
　　　，該人孔蓋設置地點緊臨照明之路燈燈座，縱無人孔蓋之設置，家長本即應注
　　　意避免遊戲兒童在該處奔跑，以免絆倒之危險發生，尚難謂此部分係施作之瑕
　　　疵，上訴人此部分所辯，仍屬無據。
　　(4)陽台避難器具經原審送請建築師公會鑑定結果固有鏽蝕之情形，惟查系爭建物
　　　甲、乙於八十六年三月二十四日交付上訴人至九十二年三、四月間進行鑑定時
　　　止，已逾五、六年，就系爭避難器具上訴人於交付後自有維護之義務，且上訴
　　　人自承未曾進入系爭建物使用，復未舉證證明此部分鏽蝕係交屋時即已發生，
　　　尚難認逾五、六年後所生鏽蝕情形，係交屋時之瑕疵或為未為保養所致；至磁
　　　磚龜裂經鑑定結果認係地震後自然現象，廁所、浴室冷熱水管經鑑定結果亦無
　　　胡亂安裝之情形。是上訴人主張此部分之瑕疵，均屬無據。
　　(5)上訴人雖辯稱系爭建物有廁所、浴室冷熱水管胡亂安裝之瑕疵等語。經查系爭
　　　建物浴室、廁所之冷熱水管均能正常流放冷熱水，並無裝設錯誤情形，有鑑定
　　　報告附卷足憑，是上訴人所辯，並無足採。
　　(6)從而，本件上訴人因被上訴人施作系爭建物甲、乙之上開瑕疵所生損害合計為
　　　八萬四千零三十八元（計算式：
　　　1600＋5000＋20000＋5000＋18000＋1800＋800＋1480＋1520＋17500＋50＋50
　　　＋600＋6000＋4638＝84038）。
（五）上訴人不得主張解除契約：按買賣因物有瑕疵，而出賣人依前五條之規定，應
　　　負擔保之責者，買受人得解除其契約或請求減少其價金。但依情形，解除契約
　　　顯失公平者，買受人僅得請求減少價金。民法第三百五十九條定有明文。查本
　　　件系爭建物固有上開瑕疵存在，惟按一般人購買房屋係以供居住為主要目的，
　　　濯塵池部分應屬休閒育樂設施之範疇，就上訴人所買受系爭建物甲、乙整體而
　　　言，其價值或通常效用或因上開瑕疵之存在而有減少情形，減少之程度，並不
　　　影響系爭建物甲、乙本身之效用，當可認定，且被上訴人已為絕大部分之給付
　　　，上開瑕疵亦均可修補，上訴人以此主張解除契約，顯失公平，參諸上開法律
　　　規定，買受人即上訴人僅得請求減少價金，而不得解除契約，上訴人主張依民
　　　法第三百五十九條解除系爭買賣契約等語，並無足採。
（六）上訴人不得請求減少價金：按買受人因物有瑕疵，而得解除契約或請求減少價
　　　金者，其解除權或請求權，於買受人依第三百五十六條規定為通知後六個月間
　　　不行使或自物之交付時起經過五年而消滅。民法第三百六十五條第一項定有明
　　　文。本件系爭建物甲、乙有上開瑕疵，已如前述，且上訴人復未舉證證明被上
　　　訴人就上開該瑕疵有故意不告知之情，揭諸上開法律規定，上訴人之減少價金
　　　請求權已因六個月除斥期間經過而不得請求，上訴人此部分抗辯，仍屬無據。
（七）按二人互負債務，而其給付種類相同，並均屆清償期者，各得以其債務，與他
　　　方之債務，互為抵銷。次按債務人不為給付或不為完全之給付者，債權人得聲
　　　請法院強制執行，並得請求損害賠償。民法第三百三十四條、修正前第二百二
　　　十七條（民法第二百二十七條雖於八十八年四月二十一日修正公布施行，然就
　　　修正公布施行前所發生之不完全給付情形，民法債編施行法並無溯及適用之規
　　　定，而本件系爭建物之瑕疵，均係被上訴人施工不良所致，故被上訴人於八十
　　　六年三月二十四日交付系爭建物甲、乙時即應負上開不完全給付之債務不履行
　　　責任，應適用修正前之民法第二百二十七條之規定）定有明文。查本件被上訴
　　　人所交付之系爭建物甲、乙有上開瑕疵，已如前述，是上訴人依修正前民法第
　　　二百二十七條之規定，自得就被上訴人此一不完全之給付，請求因上開瑕疵所
　　　生之損害賠償，且此損害賠償債權亦屬金錢債權，於請求權發生時，即應認為
　　　已屆清償期，故上訴人主張以債務不履行之損害賠償之金錢債權與被上訴人之
　　　買賣價金債權主張抵銷，即屬有據。經抵銷後，被上訴人尚得請求上訴人給付
　　　六百八十萬五千九百六十二元（計算式：0000000－00000＝ 0000000）。按買
　　　受人對於出賣人，有交付約定價金及受領標的物之義務，系爭建物甲、乙既已
　　　建造完成，並移轉登記及交付上訴人，依約上訴人即有給付買賣價金之義務，
　　　是被上訴人請求上訴人給付六百八十萬五千九百六十二元尾款，於法有據。又
　　　本件被上訴人固應就系爭建物之瑕疵對上訴人負債務不履行之損害賠償責任，
　　　惟上訴人就該瑕疵損害賠償債權與被上訴人系爭買賣價金之債權已為抵銷完畢
　　　，被上訴人就該瑕疵所生損害亦無再為給付之必要，是上訴人對被上訴人已無
　　　任何對待給付，上訴人主張同時履行抗辯，亦無足採。
六、綜上所述，本件被上訴人主張上訴人積欠買賣價金未償為可採，上訴人所辯收據
　　為偽造及買賣契約業經伊已合法解除，均為無可取。依買賣契約，被上訴人自得
　　請求上訴人給付積欠之價金。從而，被上訴人依買賣契約之法律關係，請求上訴
　　人給付六百八十萬五千九百六十二元及自交付買賣標的物翌日即八十六年三月二
　　十五日起至清償日止，按年息百分之五計算之利息，即屬有據，應予准許，逾此
　　範圍之請求為無理由，應予駁回。是則原審就上開應准許部分判命上訴人如數給
　　付，並以供擔保為條件，分別酌定相當之擔保金額為假執行及免為假執行之宣告
　　，於法並無不合。上訴意旨指摘原判決不當，求予廢棄改判，為無理由，應予駁
　　回其上訴。
七、本件事證已臻明確，兩造其餘攻擊防禦方法及舉證，核與本件判決結果無影響，
　　爰不逐一論述，附此敘明。
八、據上論結，本件上訴為無理由，依民事訴訟法第四百四十九條第一項、第七十八
　　條，判決如主文。
中　　　華　　　民　　　國　　九十三　　年　　　七　　　月　　二十一　　日
~B1民事第一庭審判長法　官　林陳松
~B2　　　　　　　　法　官　鄭金龍
~B3　　　　　　　　法　官　王重吉
右為正本係照原本作成。
如對本判決上訴，須於收受判決送達後二十日內向本院提出上訴書狀，其未表明上訴
理由者，應於提出上訴後二十日內向本院提出上訴理由書(須按他造人數附具繕本)。
上訴時應提出委任律師為訴訟代理人之委任狀。具有民事訴訟法第四百六十六條之一
第一項但書或第二項之情形為訴訟代理人者，另應附具律師及格證書及釋明委任人與
受任人有該條項所定關係之釋明文書影本。
~B 　 　　　　　　書記官　顏子良
中　　　華　　　民　　　國　　九十三　　年　　　七　　　月　　二十一　　日
                                                                        Ｂ
